【裁判字號】    92,財管更,8
【裁判日期】    921124
【裁判案由】    指定遺產管理人
【裁判全文】
臺灣臺北地方法院民事裁定                      九十二年度財管更字第八號
      聲  請  人  台北國際商業銀行股份有限公司
      法定代理人  游國治
      代  理  人  郭美慧
                  林明志
右聲請人聲請指定被繼承人甲○○遺產管理人事件，聲請人不服本院九十二年八月十
九日九十二年度財管字第六二號裁定提起抗告，經台灣高等法院裁定廢棄（案號：九
十二年度家抗字第二六九號），發回本院更為裁定，本院裁定如左：
    主  文
指定陳麗華（女、民國五十一年十二月一日生、國民
三○二七號）為被繼承人甲○○（男、民國四十五年十月十日生、國民
號：Ｚ000000000號）之遺產管理人。
准對被繼承人甲○○之繼承人為承認繼承之公示催告。
被繼承人甲○○之繼承人，應自前項公示催告最後登載新聞紙之日起，壹年內承認繼
承，上述期限屆滿，無繼承人承認繼承時，被繼承人甲○○之遺產，於清償債權，並
交付遺贈物後，如有剩餘即歸屬國庫。
程序費用由被繼承人甲○○之遺產負擔。
    理  由
一、按繼承開始時，繼承人有無不明，而無親屬會議或親屬會議未於一個月內選定遺
    產管理人者，利害關係人得聲請法院選任遺產管理人，並由法院依公示催告程序
    ，定六個月以上之期限，公告繼承人，命其於期限內承認繼承，民法第一千百七
    十七條、第一千一百七十八條第一項、第二項規定甚明。
二、本件聲請意旨略以：台灣板橋地方法院九十二年度民執辰字第一一五一四號清償
    債務強制執行事件，前經該院定於九十二年五月十六日執行查封在案，現查相對
    人甲○○（男、民國四十五年十月十日生、國民
    一四八五號）已經死亡，其全體繼承人已均拋棄繼承，為使執行程序能繼續進行
    ，爰以利害關係人之身分聲請選任國有財產局為甲○○之遺產管理人等語。
三、又臺灣高等法院九十二年度家抗字第二六九號民事裁定廢棄發回意旨則略以：繼
    承開始時，繼承人有無不明，而無親屬會議或親屬會議未於繼承開始時一個月內
    選定遺產管理人者，利害關係人即得聲請法院選定遺產管理人，並不以先行召集
    親屬會議為法院選任遺產管理人前置程序之必要。故本件既已無人為甲○○之繼
    承人，自應準用關於無人承認繼承之規定，由親屬會議於一個月內選定遺產管理
    人，而本件距第一順位繼承人拋棄繼承迄今已逾一個月，亦無被繼承人之親屬會
    議已於繼承開始後一個月內選定遺產管理人而依民法第一千一百七十七條向原法
    院報明之情形，聲請人為甲○○之債權人，為利害關係人，其依上開規定聲請法
    院選任遺產管理人並無不合，故原審以聲請人應先召開被繼承人甲○○之親屬會
    議以選任被繼承人甲○○之遺產管理人，倘該親屬會議不能召開或召開有困難時
    ，或親屬會議經召開而不為或不能決議時，聲請人始得聲請法院選任被繼承人甲
    ○○之遺產管理人一節，顯有未洽等語。
四、經查：被繼承人甲○○於九十二年一月十三日死亡，其全體繼承人已均拋棄繼承
    ，而聲請人乃被繼承人甲○○之債權人等情，經聲請人提出被繼承人甲○○之除
    戶
    第四二七號函等件在卷可稽，又本院查無被繼承人甲○○其親屬曾經召開親屬會
    議，或曾經議決被繼承人甲○○之遺產管理人，並依民法第一千一百七十七條向
    本院（即被繼承人甲○○生前
    之管轄法院）報明之情形。是故參酌前揭說明暨台灣高等法院發回意旨，可知聲
    請人主張其為被繼承人甲○○之債權人，為利害關係人，因被繼承人甲○○死亡
    後，並無親屬會議會，致未於繼承開始時一個月內選定遺產管理人，故其即得聲
    請法院選定遺產管理人一節，即有依據。
五、惟有疑義者，此際應依何等標準選定被繼承人甲○○之遺產管理人？查聲請人故
    聲請指定國有財產局擔任被繼承人甲○○之遺產管理人。然按：國有財產局北區
    辦事處已委由代理人劉貴嫦到場陳稱因被繼承人甲○○之負債可能大於資產，故
    該機關不願擔任被繼承人甲○○之遺產管理人等語；乃本院考量遺產管理人之職
    務在於：編製遺產清冊、為保存遺產必要之處置、清償債權或交付遺贈物及遺產
    之移交等事務，當需對被繼承人之遺產及遺債事務有相當瞭解，茲本件國有財產
    局北區辦事處等既為公務機關，對於被繼承人甲○○之遺產及負債狀況所知應屬
    有限，顯不適宜擔任被繼承人甲○○之遺產管理人，是聲請人主張由國有財產局
    擔任被繼承人甲○○之遺產管理人云云，即有未洽。然斟酌陳麗華為被繼承人甲
    ○○之配偶，於被繼承人甲○○生前又同住於台北縣新店市○○路○段二０七巷
    七號，其對於被繼承人甲○○生前資財及負債狀況當甚清楚，更何況依卷附聲請
    人提出之借據所載，陳麗華復為被繼承人甲○○生前負債之連帶保證人，且此等
    事實亦為其所自承，尤見陳麗華對於被繼承人甲○○生前與外界之債權債務往來
    關係當甚明瞭，再參以陳麗華為五十一年十二月一日出生，此經本院調閱九十二
    年度繼字第二五二號卷宗所附
    。故本院綜合上情，並核諸首開法條之規定，認陳麗華對於被繼承人甲○○之遺
    產及遺債事務有相當瞭解，當較其他與被繼承人甲○○並無關係之人選甚或公務
    機關更具適切擔任本件遺產管理人之資格及能力無疑。因此爰選任被繼承人甲○
    ○之配偶陳麗華擔任被繼承人甲○○之遺產管理人，並為無人承認繼承之公示催
    告。
六、依非訟事件法第九條，裁定如主文。
中      華      民      國    九十二    年    十一      月    二十四    日
                                  家事法庭法      官  蕭胤瑮
右為正本係照原本作成。
如對本裁定抗告，須於裁定送達後十日之不變期間內，向本院提出抗告狀。
中      華      民      國    九十二    年    十一      月    二十四    日
                                          書  記  官  王文心


司法院資訊處製作；財團法人民間司法改革基金會備份。
